臺灣高雄地方法院民事判決　　　　　　 96年度簡上字第108號
上　訴　人　甲○○
被上訴　人　乙○○
訴訟代理人　單文程律師
上列當事人間請求清償債務事件，上訴人對於中華民國96年1 月
31日本院95年度雄簡字第6438號第一審簡易判決提起上訴，經本
院於96年7 月3 日言詞辯論終結，判決如下：
    主      文
上訴駁回。
第二審訴訟費用由上訴人負擔。
    事實及理由
一、上訴人主張：上訴人於民國95年1 月間委託訴外人永慶不動
    產加盟店采邑房屋仲介有限公司（以下稱采邑仲介）擬承購
    被上訴人委託力霸高雄二聖加盟店詠慶國際有限公司（以下
    稱詠慶國際）出賣之坐落高雄市○○區○○段二小段第0516
    地號土地及其上門牌號碼高雄市○○區○○街13號之建物乙
    棟（下稱系爭不動產），兩造並於95年1 月25日簽立不動產
    買賣意願書以下稱意願書），約定買賣總價為新台幣（下同
    ）7,700,00 0元，上訴人當場依約定交付現金50,000元及面
    額450,000 元之支票乙張共500,000 元之斡旋金予被上訴人
    作為定金，但因上訴人自備款不足，兩造另訂系爭不動產如
    無法向銀行貸款6,500,000 元，該意願書即視同無效，被上
    訴人同意無條件全額返還500,000 元。嗣上訴人於斡旋期間
    之95年1 月29日前向各銀行查詢結果，系爭不動產之最高貸
    款額度僅為6,250,000 元，而台灣中小企業銀行（以下簡稱
    中小企銀）亦未曾通知上訴人可貸款6, 500,000元，上訴人
    乃以存證信函向采邑仲介表示無意願購買系爭不動產而要求
    退還500,000 元，惟經采邑仲介轉知被上訴人後，被上訴人
    竟於同年2 月15日函覆表示已有金融機構同意核貸上訴人所
    需之金額而拒不退還，且復於同年3 月2 日與他人簽約將系
    爭不動產出售完畢，並辦妥所有權過戶登記，迄今仍未依約
    退還上開款項，為此爰依意願書約定之法律關係提起本件訴
    訟等語，並聲明：被上訴人應給付上訴人500,000 元及自起
    訴狀繕本送達之翌日起至清償日止按年息5 ％計算之利息，
    並願供擔保請准宣告假執行。
二、被上訴人則以：兩造合意以7,700,000 元買賣系爭不動產，
    上訴人並已依約交付斡旋金即定金500,000 元，是兩造間之
    買賣契約已經成立，而特約條款雖約定貸款總額若不及6,50
    0,000 元該意願書即視同無效，且500,000 元願無條件全額
    退還，惟上訴人應舉証證明已向各家銀行徵詢貸款而仍無法
    貸得所需金額之情事，若上訴人未善盡徵詢貸款之義務即為
    可歸責於上訴人之事由而有債務不履行之情事，被上訴人當
    可解除契約並要求損害賠償即依約沒收定金，而系爭不動產
    曾經中小企銀北高雄分行同意核貸6,500,000 元，故系爭買
    賣實係上訴人事後反悔不願履約而為可歸責，且因上訴人遲
    未履行買賣契約，被上訴人因急於出售而委屈降價，最後僅
    以7,45 0,000元售出，該所失利益250,000 元為被上訴人因
    上訴人違約所受之損失，故被上訴人依約沒收定金500,000
    元尚屬合理，上訴人請求返還為無理由等語置辯，並聲明：
    請求駁回原告之訴及假執行聲請，如受不利判決，願供擔保
    請准宣告免為假執行。
三、原審判決上訴人之訴駁回，上訴人於本院上訴聲明則求為判
    決：(一)原判決廢棄；(二)被上訴人應給付上訴人500,000 元並
    自起訴狀繕本送達之翌日起至清償日止，按年息5%計算之利
    息；(三)願供擔保請准宣告假執行。被上訴人對上訴人上訴部
    分則於本院聲明求為判決：駁回上訴人之上訴。
四、兩造不爭執之事項：
  (一)兩造於95年1 月25日就系爭不動產簽訂意願書，約定總價為
    7,700,000 元，且上訴人已交付定金即斡旋金500,000 元予
    被上訴人，而該意願書第9 條特約條款並約定：被上訴人同
    意上訴人貸款總額若不及6,500,000 元，該意願書視同無效
    ，50 0,000元願無條件全額退還。
  (二)上訴人於95年2 月10日寄發存證信函予被上訴人表示無意願
    購買系爭不動產而請求退還500,000 元，被上訴人則於同年
    2 月15日發函催告上訴人履行買賣契約，並於同年月18日發
    函通知解除契約且沒收500,000 元款項，復於同年3 月2 日
    將系爭不動產出售予訴外人孫偉哲、王秀鳳。
  (三)訴外人孫偉哲、王秀鳳各以系爭不動產向中小企銀各申貸2,
    400,000元、4,100,000 元，合計共6,500,000 元。
五、本件經整理並協議簡化爭點後，兩造均同意本件之爭點為：
    (一)上訴人就系爭不動產是否未能向銀行申貸6,500,000 元？
    (二)上訴人是否不知中小企銀願意核貸6,500,000 元？本件是
    否該當意願書第9 條特約條款之無效事由？茲就各項爭點審
    究如次：
  (一)上訴人就系爭不動產是否未能向銀行申貸6,500,000 元？
    查上訴人於95年1 月25日至同年2 月10日間乃透過代書提供
    系爭不動產之資料請中小企銀北高雄分行試估價，而該分行
    於估價後向上訴人之代書表示系爭不動產可貸款6,500,00 0
    元，如上訴人認為可接受，可向該分行填寫借款申請書申請
    貸款，嗣後因上訴人之代書表示上訴人不想貸款，故該分行
    亦未對上訴人為徵信乙情，此經中小企銀北高雄分行以96年
    5 月17日北高字第00597 號函、96年6 月5 日北高字第0060
    9 號函等函覆本院綦詳，此核與證人即代書週麗珠於原審時
    證稱：中小企銀北高雄分行是由其送件，該行於95年2 月8
    日已確定核貸額度為6,500,000 元，因單估擔保品就願意核
    貸6,500,000 元且其認為上訴人之信用不錯，所以就補送上
    訴人資料進去等語相符（參本院95年度雄簡字第6438號卷第
    67頁），而兩造對上該函文之形式上真正無爭執，且證人周
    麗珠及中小企銀與兩造亦無特殊之利害關係，是該函文內容
    及證人之證述均堪信為真實，而上訴人雖辯稱：銀行核准貸
    款尚須評估貸款人之信用狀況，試估價不代表准予核貸云云
    ，惟依上述，中小企銀北高雄分行既然係對系爭不動產為試
    估價，亦即其係僅針對該不動產之價值為衡量而無涉於貸款
    人之信用狀況，且依證人所述該行單就系爭不動產即願核辦
    6,500,000 元，故上訴人就系爭不動產應足以申貸6,500,00
    0 元應堪認定。
  (二)上訴人是否不知中小企銀願意核貸6,500,000 元？本件是否
    該當意願書第9 條特約條款之無效事由？
    按債務人之代理人或使用人，關於債之履行有故意或過失時
    ，債務人應與自己之故意或過失負同一責任，民法第224 條
    定有明文。中小企銀北高雄分行於試估價後有向上訴人之代
    書同意核貸6,500,000 元，並請上訴人前來填寫借款申請書
    已如前述，而訴外人蔡淑年為該意願書之受託人乙節，此有
    該意願書附卷可稽，另證人即代書周麗珠、上訴人之受託人
    蔡淑年於原審審理時分別證稱：「‧‧‧後來我有聯絡永慶
    房屋的仲介蔡淑年，請他聯絡客戶來對保，‧‧‧直到9 號
    才回復電話給我說她會轉告客戶，之後據說客戶沒有意願購
    買」、「‧‧‧我之前有以電話通知原告（即上訴人）核貸
    條件已經過了，我是接到周代書之通知後打電話通知原告，
    原告考慮後還是不想買，才發存證信函。」等語綦詳（參本
    院95年度雄簡字第6438號卷第67、55頁），而證人蔡淑年乃
    該意願書之受託人，若能使交易完成，當可取得相當之報酬
    ，其衡情應無故意不告知上訴人核貸條件通過之理，是依前
    揭證人之證述，堪認上訴人對於中小企銀業同意其核貸條件
    應係知情，況訴外人蔡淑年為系爭不動產交易之受託人，其
    身份即為上訴人之使用人，縱其有故意或過失致上訴人不知
    向中小企銀北高雄分行申貸已過而導致本件之違約，依上規
    定，上訴人亦應對此負責而不得委為不知，本件自未該當意
    願書第9條特約條款之無效事由至明。
六、綜上所述，上訴人就系爭不動產至少得向中小企銀北高雄分
    行申請核貸其所指定之6,500,000 元金額，且上訴人對此亦
    為知情而應依約履行，惟上訴人竟請求解約而不願履行，被
    上訴人乃依約沒收上訴人所交付之定金500,000 元自屬有據
    ，原審駁回上訴人返還定金及利息之請求並無違誤，上訴意
    旨指摘原判決不當，求依該意願書第9 條之特約條款予以廢
    棄改判被上訴人應返還該定金500,000 元及自起訴狀繕本送
    達翌日起加計法定遲延利息為無理由，應予駁回。
七、本案事證已明，兩造所舉其他主張及證據方法，經審酌後認
    對本判決結果不生影響，爰不逐一論述，附此敘明。
八、據上論結，本件上訴為無理由，依民事訴訟法第436 條之1
    第3 項、第449 條第1項、第78條，判決如主文。
中　　華　　民　　國　　96　　年　　7 　　月　　17　　日
                      民事第四庭審判長法　官　黃宏欽
                                      法　官　古振暉
                                      法　官　黃宣撫
以上證明與原本無異。
本判決不得上訴。
中　　華　　民　　國　　96　　年　　7 　　月　　18　　日
                                      書記官  王美玲
